台灣苗栗地方法院刑事判決　　　　　　　　　　　　　　九十年度易字第三四八號
　　公　訴　人　臺灣苗栗地方法院檢察署檢察官
　　被　　　告　丙○○
　　　　　　　　丁○○
右列被告因業務侵占等案件，經檢察官提起公訴（八十九年度偵字第二四四號），本
院判決如左：
    主  文
丙○○、丁○○均無罪。
    事  實
一、公訴意旨略以：被告丁○○、丙○○二人於民國八十六年十月間與美籍人士甲○○（英文姓名Steven J. Anderson）約定各出資新台幣（下同）五十萬元，合夥
    經營「小美國」幼稚園，園址設苗栗市○○里○○路一一五號，雙方後於八十七
    年一月十四日補定合夥書面契約，並約定於每年六月三十日及十二月三十一日為
    決算及分配利益；為分配利益前須提出百分之十為公積，不予分配．．．等。丁○○、丙○○自「小美國」幼稚園籌備時起即掌理全部財務並負責帳簿之登載，
    均為從事業務之人。丁○○、丙○○均明知其等尚未與甲○○就八十七年之營業
    結算，且未提列百分之十之盈餘為公積，竟共同基於意圖為自己不法所有及偽造
    文書之犯意聯絡，而於八十七年十二月十七日，以甲○○借支六萬四千三百四十
    八元未返還為由，即於上址，就其業務上掌管之帳簿登載資本主甲方（指丁○○
    、丙○○）支領六萬四千三百四十八元，以示該筆款項係合夥團體合法支用，進
    而將其等持有該合夥團體同額之營運款據為己有，足以生損害於該合夥團體，因
    認被告二人共同涉有刑法第二百十五條之業務登載不實及同法第三百三十六條第
    二項之業務侵占罪嫌云云。
二、按犯罪事實，應依證據認定之，無證據不得推定其犯罪事實；又不能證明被告犯
    罪者，應諭知無罪之判決，為刑事訴訟法第一百五十四條、第三百零一條所明定
    。又按認定不利於被告之事實，須依積極證據，茍積極證據不足為不利於被告事
    實之認定，即應為有利於被告之認定，更不必有何有利之證據（最高法院三十年
    上字第八一六號判例意旨參照）。另按刑法侵占罪之成立，係以意圖為自己或他
人不法之所有，擅自處分自己持有他人所有物或變易原來持有之意思而為所有之
    意思，而逕本於所有人地位之行為，為其構成要件，雖行為外形及其外觀各有不
    同之態樣，要必有不法所有之意思，方始成立，如欠缺此等不法所有之意圖，則
    侵占罪之主觀要件已然欠缺，因之，若已失其主、客觀要件其中之一者，即難遽
    以該罪相繩，此有最高法院五十二年台上第一三００號、六十八年台上字第三一
    四六號判例可供參照。
三、被告丁○○、丙○○堅詞否認有何侵占之犯行，辯稱：由甲○○與丁○○各出資
    五十萬元，丙○○沒有出資，是經告訴人同意才如此登記，也有到崇順會計事務
    所辦理對帳等語。查公訴人認被告共同牽連涉有業務上登載不實及業務侵占罪嫌
    ，無非以告訴人甲○○之指訴，及支出之帳簿影本等為其主要論據。
四、然查，有下列之證據及理由，本院認為被告二人無罪：
    （一）被告丁○○、丙○○及告訴人甲○○對於八十六年十月間，其等各出資五
          十萬元，合夥經營位於苗栗市○○里○○路一一五號「小美國」幼稚園，
          並於八十七年一月十四日補定合夥書面契約（八十八年他字卷第六九三號
          第三頁），約定於每年六月三十日及十二月三十一日為決算及分配利益；
          …為分配利益前須提出百分之十為公積，不予分配．．．等。及由丁○○
          、丙○○負責「小美國」幼稚園籌備時起之全部財務及帳簿之登載，就八
          十七年之營業結算，在未提列百分之十之盈餘為公積，而於八十七年十二
          月十七日，以甲○○借支六萬四千三百四十八元未返還為由，登載由黃必
          麟、丙○○二人支領六萬四千三百四十八元之事實，均於本院審理坦白承
          認，並有合夥契約書、帳冊影本在卷可證，足認為真實。
    （二）又查，被告二人與告訴人有關上開「小美國」幼稚園之合夥事業衍生之糾
          紛，計有（１）資產設備、包括租屋、合夥購買之汽車及供幼稚園收支使
          用之金融機構帳戶固均登記於被告二人名下，而被告丁○○辯稱：以其名
          義承租尚受有租金之優惠等語，並有房屋租賃契約書附卷及證人裡秀蘭在
          審理中之證詞可佐，足認被告丁○○所辯：其以廣東同鄉會會員名義向廣
          東同鄉會洽租較易租得等語，尚堪採信；另所合夥購買之汽車及金融機構
          帳戶雖均以被告丙○○名義為之，然被告丙○○自始至終均未否認該金融
          機構之帳戶，係為管理合夥事業所開立，及不否認該車係合夥事業所有，
          可證被告丁○○、丙○○與告訴人合夥開設上開幼稚園時，因未經合法設
          立，先行招生，致有諸多便宜措施，且未經合格之會計師依照會計原則，
          製作會計憑證。（２）又依照起訴書所載附表一、附表三所示各支出項目
          ，雖無統一發票或付款收據以供憑信，或未經會計師製作支出傳票。惟查
          ，以各該支出項目，則以伙食費及其他雜項小額支出居多，參考國內小額
          交易及菜市場蔬果、魚肉等買賣交易，顯無出具付款憑證，況該等雜項支
          出，經核亦屬幼稚園經營所必須；且該幼稚園每月平均花費之伙食費二萬
          餘元，實難認有何逾常之情事；而受託為其等查帳之會計師非就每項之支
          出逐一製作支出傳票，而係就每日帳登載之項目，於摘要欄中以泛稱之方
          式製作支出傳票一節，業據證人即查帳會計師吳姿儀於偵查中及本院訊問
          到庭證述明確，且有證人吳姿儀製作之部分支出傳票附卷可佐；再參酌附
          表一所示，其中經告訴人特別指出數額較高之項目如地板六千元、外牆水
          泥工資八千八百元、辦公傢俱三萬五千九百十元、輕鋼架一萬一千四百元
          、木地板九萬一千元、塑膠地板四千元、塑膠地磚二萬七千二百元、木心
          板三萬一千八百五十元及地圖六萬零五十元等項目，均係小美國幼稚園實
          際購置、施設且其價額均為被告等登載之數額等，業據證人即該等支出之
          供應商董維民、鄧維振、劉德煥及邱運福等人於檢察官偵訊時到庭結證屬
          實，且有現場照片十幀附卷可稽，而告訴人仍認被告二人購置之價格超出
          通常市場行情，可證被告與告訴人有關經營小美國幼稚園之帳冊登載，彼
          此失去互信，衍生諸多猜測之詞。（３）再參酌附表二所示各項，有就估
          價單及收據重覆製作支出傳票，係經查帳會計師係依被告提供之相關憑證
          ，據以製作試算表，尚須經被告與告訴人核對是否無誤一節，亦據證人吳
          姿儀於偵查中證述綦詳；況遍查被告登載之每日帳並無重覆列帳之情事，
          業據承辦檢察官核閱無誤，是被告等自無將附表二所示各項重覆列帳之情
          事，告訴人復未提出證據足供本院調查，所指僅為臆測之詞，尚難採信。
          （４）又告訴人為履行合夥契約之出資義務，自八十六年十月二日起至八
          十七年二月二十七日止共給付五十一萬三千七百四十二元，惟除告訴人分
          擔押租金、租金等之半數及投入資本外，尚以購買油漆等名義支付共三萬
          一千五百元，此業據告訴人據狀陳稱明確；參酌被告登載之每日帳，告訴
          人之投入資本為四十一萬三千二百四十元，並於八十六年十月至十二月間
          登載係告訴人付款共三萬零九百六十三元（係載乙方支付、油漆等共十六
          項，詳見八十六年每日帳登記簿），其數額相近，是被告於八十六年十至
          十二月間由告訴人付款之支出項目之登載，應屬可採，否則豈有於告訴人
          僅投入資本四十一萬三千二百四十元，及告訴人已分擔押租金、租金之半
          數而未達約定之五十萬元，被告等竟未繼續向告訴人請求之理。告訴人雖
          另指稱其代墊之款項係於八十七年十月間結算，而由被告等歸還等語，惟
          觀告訴人之此代墊款項係另登載於八十七年每日帳簿之最後一項，而其總
          額則為二十九萬三千四百二十元，互核以被告登記於八十七年十月二十六
          日之歸還告訴人共二十九萬三千四百二十元相符，是告訴人執此另行結算
          部分，指稱被告於八十六年十至十二月間以由告訴人付款之支出項係虛偽
          登載，亦難採信。（５）再小美國幼稚園雖於八十七年八月三十一日申設
          立許可，惟因被告丙○○未具幼稚園園長之資格，故而繼續向園長張愛鈴
          租牌而持續給付租牌費予張愛鈴一節，業據被告二人辯述綦詳，且為告訴
          人所是認，則被告自申請設立許可後之八十七年九月份仍為租費三千元之
          登載，亦難認有何違誤；又告訴人雖舉「拓荒者」之收據二紙，認被告等
          以其等另經營之「拓荒者」之收據為小美國支出款項之憑證，惟觀諸該二
          紙收據所示之支出項目係護貝及伙食費，均為小美國幼稚園經營所必須而
          其金額亦僅千餘元，是被告等實無就該區區數額，而甘冒涉犯偽造文書罪
          犯行之理，從而被告二人辯稱：該收據之抬頭應屬供應商誤繕為「拓荒者
          」等語，應堪採信。
    （三）按幼稚園設置辦法【民國66年6月23日修正】第十條：「私立幼稚園董事
          會之職權如左：一  董事長之選聘及解聘。二  園長（或主任）之遴聘或
          解聘。三  園務計畫及報告之審核。四  基金之保管及運用。五  經費之
          籌畫。六  預算決算之審核。七  財務之監察。」，及同法第十二條：「
          私立幼稚園籌備完竣後，應由董事會報請主管教育行政機關立案，俟核准
          後始得開辦招生。」等規定，可知「小美國幼稚園」係於八十七年八月三
          十一日正式領有執照，八十七年二月招生之時，該幼稚園尚未依法成立，
          因此被告丙○○供稱：設立時是獨資，負責人是我，沒有董事會的設立，
          有園長的聘僱，因為設立要本國人，所以全部的風險都是我才承擔等情，
          應堪採信。
    （四）又參酌證人乙○○即告訴人甲○○之妻子於本院審理中證稱：與丙○○均
          為補教界之理事，於是決定一起開設補習班，當時的決定很倉促，不到一
          禮拜的時間。由丁○○負責去談租屋的事，因為丁○○本身是廣州同鄉會
          的，一開始有開銷是一人一半一半，一開始由丙○○作，直到八十七年
          四、五月，看到她所做的是活頁帳，我說不行，要求重新寫過，她說她很
          忙，所以我才從重新抄過等語（審理筆錄第五頁），可證被告二人與告訴
          人、乙○○當初一起籌設「小美國幼稚園」，對於該幼稚園收支的記帳方
          式，並無完善之協調，其等係一邊開設幼稚園，先行招生，一邊協調帳冊
          登載事宜。
    （五）又證人吳姿儀於本院證稱：他們帳拿來後，四人決定去開戶，我請他們將
          帳拿回去，看有無問題，但他們都沒有提出，一直到告上法院，我才知道
          等語（審理筆錄第七頁）…是他們一起在八十八年一月時拿來核對辦理，
          我告訴他們如有問題要在一個月內拿回來，後來都沒有，經過一個月後他
          們就共同去辦理開戶等情節（詳見本院九十年十月二十五日筆錄），核與
          被告丁○○於本院供稱：存摺的開戶，是八十八年一月去會計師那裡核對
          後就共同辦理開戶等情相符，堪認本件被告二人與告訴人違反上開設立幼
          稚園之行政相關法規，違法先行招生，導致無法依循合法會計相關法規，
          製作相關帳冊，事後告訴人復因彼此信任問題，臆測被告二人侵占收支款
          項，因此參酌會計並非被告二人之專長，告訴人之妻乙○○在籌設幼稚園
          之後，尚有重謄帳冊，並非完全無置喙之餘地，告訴人所指完全無法看帳
          冊，已經被告之否認，其又未提出證據供本院參酌，自難以告訴人片面指
          述，採信為真；且告訴人於審理中自承有借之六萬四千餘元，則被告二人
          將上開借支登載於帳冊之時間，尚難因為未至結算期間，既認定有侵占之
          故意。此外，本件卷內並無任何相關事證可供審認被告二人有侵占犯行，
          尚難僅憑告訴人片面指訴，即論斷被告所登載告訴人借支六萬四千元之帳
          冊，必有易持有為所有之犯意？況且其等並至崇順會計師事務所針對相關
          憑證及帳冊製作，加以核對，如有侵占之故意，又何須如此？綜上，公訴
          人所舉事證，尚有合理性之懷疑存在，致使本院無確信被告犯有業務上登
          載不實及業務侵占罪行，參照前開法條規定及說明，本件核屬不能證明被
          告二人犯罪，即應為無罪之諭知，以昭審慎。
據上論結，應依刑事訴訟法第三百零一條第一項，判決如主文。
本案經檢察官黃智勇到庭執行職務。
中      華      民      國    九十一    年      四      月    二十六    日
                                      臺灣苗栗地方法院刑事第二庭
                                          法  官   張 珈 禎
右正本證明與原本無異。
如不服本判決，應於判決送達後十日內，向本院提出上訴狀。
                                          書記官   黃 正 中
中      華      民      國    九十一    年      四      月    二十六    日
    附表一
  日期    編號    會計科目  項目摘要              支出傳票金額
86.10.00  0000000 其他費用  大山白扁              860
86.10.00  0000000 其他費用  3吋2支                6100
86.11.00  0000000 修繕費用  砂1.5米等             3100
86.11.00  0000000 雜項購置  吸頂燈10組            4410
86.11.00  0000000 雜項購置  嘉麗寶壁扇8台         6000
86.11.00  0000000 修繕費    打外牆                6000
86.11.00  0000000 修繕費    水泥工                8800
86.11.00  0000000 雜項購置  辦公桌2等             00000
00.11.00  0000000 其他費用  小美國印章            350
86.11.00  0000000 修繕費    輕鋼架19坪            00000
00.11.00  0000000 修繕費    地坪                  00000
00.12.00  0000000 文具用品  地圖一套等            00000
00.12.00  0000000 伙食費    開幕水果              250
86.12.00  0000000 其他費用  湯匙等                350
86.12.00  0000000 雜項購置  巧併塑膠地板李陳合購  4000
86.12.00  0000000 伙食費    雜支點心   133
86.12.00  0000000 伙食費    肉蔥洋菇              50
86.12.00  0000000 伙食費    蔥、湯圓、肉          150
86.12.00  0000000 廣告費    車身廣告              3000
86.12.00  0000000 伙食費    便當                  440
86.12.00  0000000 其他費用  強力膠─乙○○        600
86.12.00  0000000 其他費用  合約─乙○○律師部分  8000
86.12.00  0000000 修繕費    木心板10片等          00000
00.12.00  0000000 修繕費    塑膠地磚34坪          00000
00.12.00  0000000 廣告費    套報3000份            1500
86.12.00  0000000 其他費用  什支                  1800
86.12.00  0000000 其他費用  滅蚊濟等              248
86.12.00  0000000 其他費用  拖車費                1800
86.12.00  0000000 文具用品  資料夾                900
    附表二
    日期    編號      項目摘要          金額           收據
86.12.00  0000000     書包等           15400           估價單
87.01.00   000000     書包等           15110           收據
87.07.00   000000     沙拉油           600
87.07.00   000000     沙拉油           600
87.07.00   000000     沙拉油           600
87.07.00   000000     文具             1310             訂購單
87.08.00   000000     文具             1310             訂購單
87.08.00   000000     餐具組           14500            出貨單
87.09.00   000000     餐具組           14500            收據單
87.10.00  0000000     文具用品         4380             退貨
87.11.00  0000000     清肉             1050             估價單記二筆
87.12.00  0000000     聖誕樹           22380            估價單
87.12.00  0000000     聖誕樹           22380            收據
    附表三
    日期        摘要              金額
86.11.30      水電零件            500
86.12.17    時鐘、茶架、鍚箔紙    1800
86.12.18      水電                1000
87.01.23      廣播電鈴            9200
87.01.23      水龍頭              500
    附表四
    日期        摘要              金額
86.10.02        押租金            00000
00.10.02        租金              7500
86.11.06        租金              7500
86.11.06        油漆              00000
00.12.10        租金              7500
86.12.10        投入資本          000000
00.12.19        油漆              5000
87.01.05        租金              00000
00.01.14        投入資本          000000
00.02.27        冰箱              7500
